【裁判字號】    98,竹簡,271
【裁判日期】    981030
【裁判案由】    分割共有物
【裁判全文】
臺灣新竹地方法院民事簡易判決         98年度竹簡字第271號
原      告  酉○○○
訴訟代理人  庚○○
被      告  卯○○
            丁○○
            Ｂ○○
            子○○
            玄○○
訴訟代理人  宙○○
被      告  申○○
            寅○○
            亥○○（應有部分1.
            未○○
            戊○○
            Ｅ○○
            午○○
            巳○○
            丑○○
            亥○○（應有部分6.
            辛○○
訴訟代理人  戌○○
前列十六人共同
訴訟代理人  乙○○
被      告  癸○○
訴訟代理人  地○○
被      告  宇○○
            Ａ○○
            黃○○
            天○○
            壬○○
            己○○
            辰○○
            Ｃ○○
            丙○○○
            Ｄ○○
                        衖22.
受  告  知
訴  訟  人  甲○○○
上列當事人間分割共有物事件，本院於民國98年10月8日辯論終
結，判決如下：
    主      文
被告癸○○、宇○○、Ａ○○、黃○○、天○○、壬○○、己○○、辰○○、Ｃ○○、丙○○○、Ｄ○○應就被繼承人徐阿讓所
遺坐落新竹縣新豐鄉○○段二七六地號、面積六二六八平方公尺
、地目旱、應有部分二十一分之一之土地，辦理繼承登記。
兩造共有坐落新竹縣新豐鄉○○段二七六地號土地，地目旱，面
積六二六八平方公尺，准予分割。其分割方法為：如附圖所示編
號Ａ部分，面積一０四五平方公尺，分歸被告丑○○所有；如附
圖所示編號Ｂ部分，面積五二二平方公尺，分歸原告酉○○○所
有；如附圖所示編號Ｃ部分，面積三四八平方公尺，分歸被告亥
○○（住新竹縣竹豐鄉瑞興村崁頭177號）所有；如附圖所示編
號Ｄ部分，面積五二二平方公尺，分歸被告戊○○所有；如附圖
所示編號Ｅ部分，面積三四八平方公尺，分歸被告子○○所有；
如附圖所示編號Ｆ部分，面積六九七平方公尺，分歸被告Ｅ○○
所有；如附圖所示編號Ｇ部分，面積二三二平方公尺，分歸被告
寅○○所有；如附圖所示編號Ｈ部分，面積一一六平方公尺，分
歸被告巳○○所有；如附圖所示編號Ｉ部分，面積一一六平方公
尺，分歸被告午○○所有；如附圖所示編號Ｊ部分，面積二三二
平方公尺，分歸被告卯○○所有；如附圖所示編號Ｋ部分，面積
五九七平方公尺，分歸被告申○○所有；如附圖所示編號Ｌ部分
，面積二九九平方公尺，分歸被告未○○所有；如附圖所示編號
Ｍ部分，面積九十九平方公尺，分歸被告辛○○所有；如附圖所
示編號Ｎ部分，面積九十九平方公尺，分歸被告丁○○所有；如
附圖所示編號Ｏ部分，面積九十九平方公尺，分歸被告亥○○（
住新竹縣新豐鄉中崙村1鄰中崙26號）所有；如附圖所示編號Ｐ
部分，面積二九九平方公尺，分歸被告玄○○所有；如附圖所示
編號Ｑ部分，面積二九九平方公尺，分歸被告癸○○、宇○○、
Ａ○○、黃○○、天○○、壬○○、己○○、辰○○、Ｃ○○、
丙○○○及Ｄ○○所有，並按其等應繼分之比例維持公同共有；
如附圖所示編號Ｒ部分，面積二九九平方公尺，分歸被告Ｂ○○
所有。
受告知訴訟人甲○○○就被告亥○○（住新竹縣竹豐鄉瑞興村崁
頭177 號）所有坐落新竹縣新豐鄉○○段276 地號土地之應有部
分十八分之一，於民國九十三年四月二十九日登記之新臺幣壹佰
萬元，權利存續期間自民國九十三年四月二十八日至民國九十四
年四月二十七日之抵押權，於本件分割後移存於主文第二項所示
被告亥○○受分配如附圖所示編號Ｃ之土地。
訴訟費用由兩造依附表所示應有部分比例負擔。
    事 實 及 理 由
壹、程序方面：
一、訴訟之結果，於第三人有法律上利害關係者，法院得於第一
    審或第二審言詞辯論終結前相當時期，將訴訟事件及進行程
    度以書面通知該第三人；前項受通知人得於通知送達後5日
    內，為第242條第1項之請求；第1項受通知人得依第58條規
    定參加訴訟者，準用前條之規定，民事訴訟法第67條之1分
    別定有明文，查本件被告亥○○（應有部分18分之1）就其
    所有本件坐落新竹縣新豐鄉○○段276地號土地（下稱系爭
    土地）之應有部分，於93年4 月29日設定新臺幣（下同）
    1,000,000 元之抵押權予甲○○○，本院爰依前開法律規定
    ，於98年7 月28日對系爭土地抵押權人甲○○○告知訴訟，
    有本院送達證書在卷可稽，合先敘明。
二、被告癸○○、宇○○、Ａ○○、黃○○、天○○、壬○○、
    己○○、辰○○、Ｃ○○、丙○○○及Ｄ○○等經合法通知
    ，無正當理由，均未於最後言詞辯論期日到場，核無民事訴
    訟法第386條各款所列情形，爰依原告之聲請，由其一造辯
    論而為判決。
貳、實體方面：
一、原告起訴主張：
（一）緣系爭坐落新竹縣新豐鄉○○段276地號、地目旱、面積
      6268平方公尺之土地，為兩造所共有，應有部分如附表所
      示，有土地登記謄本可證，茲因依法並無不能分割情事，
      且兩造亦無不為分割之約定，原告為增進土地利用價值，
      屢次請求被告協議分割，均無法達成協議。為此提起本訴
      請求判決分割，分割方法則如主文第二項所示。
（二）查被告亥○○（住新竹縣竹豐鄉瑞興村崁頭177號）設定
      抵押權予甲○○○，金額1,000,000元，亦有95年3月17日
      本院95年度執字全禹字第320號假扣押在案，請求本院准
      予判決將上開抵押權登記於亥○○取得之土地上。
（三）訴外人徐阿讓就系爭土地應有部分為21分之1，惟徐阿讓
      已死亡，繼承人癸○○、宇○○、Ａ○○、黃○○、天○○、壬○○、己○○、辰○○、Ｃ○○、丙○○○及Ｄ○○等繼承人皆未辦理繼承登記，茲因分割必要，依民法第
      759條規定「因繼承、強制執行、徵收、法院之判決或其
      他非因法律行為，於登記前已取得不動產物權者，應經登
      記，始得處分其物權」，再參照最高法院69年台上字第10
      12號判例「分割共有物，性質上為處分行為，依民法第七
      百五十九條規定，共有不動產之共有人中有人死亡時，於
      其繼承人未為繼承登記以前，固不得分割共有物。惟上訴
      人因被上訴人劉某就系爭建地尚未辦理繼承登記，依法不
      得為物權之處分。於本件訴訟中，請求劉某等辦理繼承登
      記，併合併對劉某等及其餘被上訴人為分割共有物之請求
      ，不但符合訴訟經濟原則，抑與民法第七百五十九條及強
      制執行法第一百三十條規定之旨趣無違」。因而本件原告
      自得訴請徐阿讓之繼承人即被告癸○○等人辦理繼承登記
      。
二、被告方面：
（一）被告玄○○部分：
      不同意分割到有地上物的土地（指附圖所示編號Ｐ部分）
      ，當初玄○○係向堂叔徐鏡清購買持分，徐鏡清口頭告知
      是位於附圖所示編號Ｐ東側沒有房子的土地，但沒有簽訂
      書面契約。
（二）被告卯○○、丁○○、Ｂ○○、子○○、申○○、寅○○
      、亥○○、未○○、戊○○、Ｅ○○、午○○、巳○○、
      丑○○、亥○○及辛○○部分，均對於新竹縣新湖地政事
      務所98年9月9日之土地複丈成果圖所示內容，表示無意見
      。
（三）被告天○○雖未於最後言詞辯論期日到場，惟其曾於98年
      7月23日之言詞辯論期日到場為無意見之陳述。
（四）被告癸○○、宇○○、Ａ○○、黃○○、壬○○、己○○
      、辰○○、Ｃ○○、丙○○○及Ｄ○○等，均未於言詞辯
      論期日到場，亦未提出書狀作任何聲明或陳述。
三、法院之判斷：
（一）按繼承人自繼承開始時，除本法另有規定外，承受被繼承
      人財產上之一切權利、義務。但權利、義務專屬於被繼承
      人本身者，不在此限，民法第1148條第1 項定有明文；又
      按分割共有物乃直接對共有物之權利有所變動，性質上屬
      處分行為，故共有不動產之共有人中有已死亡者，依民法
      第759條規定，其繼承人，自非先經繼承登記，不得訴請
      分割共有物，而於該繼承人為被告之情形，為求訴訟之經
      濟，原告可就請求繼承登記及分割共有物之訴一併提起，
      即以一訴請求該死亡共有人之繼承人辦理繼承登記並請求
      該繼承人於辦理繼承登記後，與原告及其餘共有人分割共
      有之不動產（最高法院68年第13次民事庭會議決議(二)、70
      年第2次民事庭會議決議(二)、69年台上字第1134號判例意
      旨參照）。查系爭土地原為訴外人徐阿讓與原告酉○○○
      、被告卯○○、丁○○、Ｂ○○、子○○、玄○○、申○○、寅○○、亥○○、未○○、戊○○、Ｅ○○、午○○
      、巳○○、丑○○、亥○○及辛○○等人所共有，訴外人
      徐阿讓之應有部分為21分之1，然其已於56年4月2日死亡
      ，應由全體繼承人即被告癸○○、宇○○、Ａ○○、黃○○、天○○、壬○○、己○○、辰○○、Ｃ○○、丙○○○及Ｄ○○等依法繼承，然該等被告等迄未辦理繼承登記
      等情，業據原告提出系爭土地之登記謄本、徐阿讓繼承系
      統表及其繼承人之戶籍謄本為證，堪信為真實。則原告起
      訴請求上開被告癸○○等11人就其被繼承人徐阿讓所有系
      爭土地之應有部分21分之1辦理繼承登記，即有理由，應
      予准許，爰為判決主文第1項所示。
（二）按各共有人得隨時請求分割共有物，但因物之使用目的不
      能分割或契約定有不分割之期限者，不在此限，民法第82
      3條第1項定有明文。本件系爭土地無不能分割之限制，兩
      造間亦無不為分割之約定，此乃兩造所不爭執，則原告請
      求分割系爭土地，按諸前開說明，為法之所許，應予准許
      。
（三）次按，共有物之分割，依共有人協定之方法行之。分割之
      方法不能協定決定，或於協定後因消滅時效完成經共有人
      拒絕履行者，法院得因任何共有人之請求，命為下列分配
      ：一、以原物分配於各共有人，但各共有人均受原物之分
      配顯有困難者，得將原物分配於部分共有人。二、原物分
      配顯有困難時，得變賣共有物，以價金分配於各共有人；
      或以原物之一部分分配於各共有人，他部分變賣，以價金
      分配於各共有人。以原物分配時，如共有人中有未受分配
      ，或不能按其應有部分受分配者，得以金錢補償之。以原
      物為分配時，因共有人之利益或其他必要情形，得就共有
      物之一部分仍維持共有，此為98年1 月23日總統公布修正
      、同年7 月23日施行之民法第824 條定有明文。是則請求
      共有物之分割，應由法院依上開條文規定命為適當之分配
      ，不受當事人主張之拘束，法院為共有物分割時，以原物
      分配於各共有人者，除應顧及均衡之原則外，並須就各共
      有人應行分得之範圍，例如面積多寡、交通、位置等等，
      予以確定（最高法院55年台上字第1982號判例意旨參照）
      ，又雖分割共有物固不受分管契約之拘束，惟儘量依各共
      有人使用現狀定分割方法，以維持現狀，減少共有人所受
      損害，當不失為裁判分割斟酌之一種原則（最高法院82年
      台上字第1990號判決意旨參照）。查系爭土地業經本院會
      同兩造勘驗現場，並囑託新竹縣新湖地政事務所派員測量
      ，有勘驗筆錄及土地複丈成果圖在卷可憑；而原告及到庭
      （場）被告均就系爭土地同意為分割，並就分割方案達成
      大致共識，雖被告玄○○對於取得如附圖所示編號Ｐ部分
      ，主張其上有其他地上物存在，而為反對之陳述，惟查，
      被告玄○○於97年7 月30日具狀表示欲與訴外人徐阿讓交
      換而受分配起訴狀附圖編號Ｐ部分之土地，因而本院於囑
      託新竹縣新湖地政事務所依原告起訴狀附圖所示之順序繪
      測複丈成果圖時，即由玄○○受分配本件附圖所示編號Ｐ
      部分之土地；況且被告卯○○等16人之訴訟代理人乙○○
      於本院98年10月8 日言詞辯論期日陳述「我有打電話並發
      存證信函給玄○○確認，且當初是玄○○要求再次更正複
      丈圖。分割後我也願意協助玄○○處理請求拆屋還地之事
      宜。之所以有這樣的分割方案主張分割且絕大多數之共有
      人均同意，是因為被告之祖先以前就是這樣議定使用、分
      耕，其後人也一直延續這樣的情形，玄○○的祖父與徐阿
      讓是親兄弟，所以當時他們才會分配在隔壁」等語，是本
      件分割方案之分配係有其歷史及兩造家族就系爭土地利用
      之淵源，且無違背兩造大多數共有人意願，準此，本院審
      酌系爭土地之位置、面積、現使用狀況及分割共有物之目
      的、經濟效益、公平均衡原則等一切因素，再參以原告及
      到庭被告均已達成共識，足認如附圖所示之分割方案應屬
      公平而可採，爰為判決主文第2 項所示之分配。
（四）又按，繼承人有數人時，在分割遺產前，各繼承人對於遺
      產全部為公同共有，民法第1151條定有明文。經查，被告
      癸○○等11人就其被繼承人徐阿讓所有系爭土地之應有部
      分21分之1之所有權，既尚未辦理分割，則依前開民法規
      定，其等就繼承取得之前開土地，仍應成立公同共有關係
      ，且其等於本件分割後，仍應就分割取得之土地，按應繼
      分維持公同共有關係。
（五）末按共有人自共有物分割之效力發生時起，取得分得部分
      之所有權。應有部分有抵押權或質權者，其權利不因共有
      物之分割而受影響。但下列情形之一者，其權利移存於抵
      押人或出質人所分得之部分：一、權利人同意分割。二、
      權利人已參加共有物分割訴訟。三、權利人經共有人告知
      訴訟而未參加，民法第824 條之1 第1 、2 項定有明文。
      復按民法物權編第824 條之1 第1 、2 項等規定經立法院
      修正通過，並經總統於98年1 月23日公告，依民法物權編
      施行法第24條第2 項規定民法物權編修正條文及本施行法
      修正條文，自公佈後六個月施行，故民法第824 條之1 第
      2 項第3 款規定應自98年1 月23日公佈後六個月即98年7
      月23日施行，嗣本院於施行後之98年10月8 日言詞辯論終
      結，自得據原告聲請依已施行之民法第824 條之1 第2 項
      第3 款規定為裁判之基礎。查，被告亥○○前曾將其所有
      系爭土地所有權應有部分21分之1 設定抵押權予受告知訴
      訟人甲○○○，受告知訴訟人甲○○○經告知訴訟而未參
      加等情，已如前述，且受告知訴訟人甲○○○亦於言詞辯
      論期日為同意將其抵押權移存至抵押人即被告亥○○所分
      得之土地；從而，原告主張受告知訴訟人之抵押權移存於
      被告亥○○於裁判分割後所取得之土地，合於民法第824
      條之1 第2 項第3 款規定，自應併予准許如主文第3 項所
      示。
、本件事證已臻明確，兩造所提其餘攻擊防禦方法及證據經本
    院審酌後，核與判決結果不生影響，爰不一一論述，附此敘
    明。
肆、因共有物分割、經界或其他性質上類似之事件涉訟，由敗訴
    當事人負擔訴訟費用顯失公平者，法院得酌量情形，命勝訴
    之當事人負擔其一部。民事訴訟法第80條之1亦有明文。而
    因分割共有物之分割方案，係屬法院依職權所定，兩造所提
    出之分割分案，係供法院於決定分割方案之參考，是本件原
    告之請求雖有理由，然被告就本件分割方案所提出之防禦方
    法，亦屬防禦其權利所必要，且准許分割之結果對兩造均屬
    有利，若由被告負擔全部訴訟費用顯有失公平，爰就本件訴
    訟費用之分擔，酌定由兩造如主文第4項所示比例分擔。
伍、據上論結，本件原告之訴為有理由，依民事訴訟法第385 條
    第1 項前段、第80條之1 、第85條第1 項但書、第2 項，判
    決如主文。
中    華    民    國    98    年    10    月    30    日
                  新竹簡易庭    法  官  陳順珍
以上正本係照原本作成。
如對本判決上訴，須於判決送達後20日內向本院提出上訴狀。
中    華    民    國    98    年    10    月    30    日
                                書記官  陳筱筑
附表：
┌──┬───────────┬───────────┐
│編號│共        有        人│應    有    部    分  │
├──┼───────────┼───────────┤
│ １ │酉○○○              │12分之1               │
├──┼───────────┼───────────┤
│ ２ │卯○○                │27分之1               │
├──┼───────────┼───────────┤
│ ３ │丁○○                │63分之1               │
├──┼───────────┼───────────┤
│ ４ │Ｂ○○                │21分之1               │
├──┼───────────┼───────────┤
│ ５ │子○○                │18分之1               │
├──┼───────────┼───────────┤
│ ６ │玄○○                │21分之1               │
├──┼───────────┼───────────┤
│ ７ │申○○                │21分之2               │
├──┼───────────┼───────────┤
│ ８ │寅○○                │27分之1               │
├──┼───────────┼───────────┤
│ ９ │亥○○                │18分之1               │
├──┼───────────┼───────────┤
│ １０ │未○○                │21分之1               │
├──┼───────────┼───────────┤
│  │戊○○                │12分之1               │
├──┼───────────┼───────────┤
│  │Ｅ○○                │18分之2               │
├──┼───────────┼───────────┤
│  │午○○                │54分之1               │
├──┼───────────┼───────────┤
│  │巳○○                │54分之1               │
├──┼───────────┼───────────┤
│  │丑○○                │18分之3               │
├──┼───────────┼───────────┤
│  │亥○○                │63分之1               │
├──┼───────────┼───────────┤
│  │辛○○                │63分之1               │
├──┼───────────┼───────────┤
│  │癸○○、宇○○、Ａ○○│21分之1  （公同共有） │
│    │黃○○、天○○、壬○○│                      │
│    │己○○、辰○○、Ｃ○○│                      │
│    │丙○○○、Ｄ○○（均徐│                      │
│    │阿讓之繼承人，連帶負擔│                      │
│    │右開訴訟費用）        │                      │
└──┴───────────┴───────────┘


司法院資訊處製作；財團法人民間司法改革基金會備份。
